臺灣桃園地方法院民事判決　　　　　　 93年度簡上字第164號
上　訴　人　江宗津即祭祀公業江士香管理人
訴訟代理人　江松鶴律師
上　訴　人　甲○○
訴訟代理人　溫惠美律師
上列當事人間租佃爭議事件，上訴人對於民國93年7 月28日本院
桃園簡易庭92年度桃簡字第497 號第一審判決提起上訴，本院於
民國94年3 月3 日辯論終結，判決如下：
    主      文
原判決關於(一)命上訴人江宗津即祭祀公業江士香管理人就坐落桃
園縣大溪鎮○○段第一號土地面積超過四三四一點三五平方公尺
，同段第六三號土地面積超過一三五八點八五平方公尺，桃園縣
大溪鎮○○段第八五八號土地面積超過三一一○點五二平方公尺
，與上訴人甲○○訂立書面耕地契約，及(二)駁回上訴人甲○○後
開第二項之訴部分，並訴訟費用之裁判均廢棄。
上開廢棄(二)部分，上訴人江宗津即祭祀公業江士香管理人應再就
桃園縣大溪鎮○○段第十四號土地面積六六點四七平方公尺，同
段十九號土地面積四○點六九平方公尺，與上訴人甲○○訂立書
面耕地契約。
上訴人江宗津即祭祀公業江士香管理人其餘之上訴駁回。
第一審訴訟費用除確定部分外，由上訴人江宗津即祭祀公業江士
香管理人負擔，第二審訴訟費用，由上訴人江宗津即祭祀公業江
士香管理人負擔三分之二，餘由上訴人甲○○負擔。
    事實及理由
一、上訴人甲○○起訴主張：
    (一)伊從台灣光復初期，即承租上訴人江宗津即祭祀公業江士
      香管理人（下稱祭祀公業江士香）所有，坐落於桃園縣大
      溪鎮○○段第1 號土地面積0.4476甲、同段第14號土地面
      積0.0217甲、同段第19號土地面積0.2869甲、同段第63號
      土地面積0.1401甲、及桃園縣大溪鎮○○段第585 號土地
      面積0.3207甲予以耕作。上揭土地之使用分區均為特定農
      業區，伊於上揭土地種植農作物，並按期（每年二期）交
      付租谷予上訴人祭祀公業江士香，是兩造就上揭土地確實
      存在租佃關係，惟上訴人祭祀公業江士香卻拒不與伊簽訂
      書面租約，爰依耕地三七五減租條例第6 條第1 項、台灣
      省耕地租約登記辦法第2 條規定，請求上訴人祭祀公業江
      士香依上揭地號土地面積與伊訂立書面耕地租約。
    (二)詎原審判決雖肯認伊於原審起訴之主張，本應依伊之聲明
      為全部勝訴之判決，卻捨此不就，以大溪地政事務所測量
      之結果，取代兩造關於耕作面積之約定，因上揭員林段第
      14號、第19號土地伊實際耕作面積小於兩造約定之面積，
      致原審駁回伊就上揭員林段第14號土地面積144 平方公尺
      及第19號土地面積2742平方公尺以外訂立租約之請求，卻
      未於理由欄論述何以須以地政事務所測量成果圖取代雙方
      間耕地面積之約定，自有判決不備理由之違法。爰依法上
      訴，聲明：(1)原判決第2 項關於駁回上訴人甲○○其餘之
      訴及第3 項命其負擔訴訟費用部分均廢棄。(2)上開廢棄部
      分，上訴人祭祀公業江士香應再就上揭員林段第14地號土
      地面積66.47 平方公尺，及第19地號土地面積40.69 平方
      公尺，與上訴人甲○○訂立書面耕地租約。(3)第一審訴訟
      費用除確定部分外，及第二審訴訟費用由上訴人祭祀公業
      江士香負擔。
二、上訴人祭祀公業江士香則以：
    上訴人甲○○起訴主張伊應就上揭員林段第1 號土地面積0.
    4476甲（即4341.35 平方公尺）、……第63號土地面積0.1
    401 甲（即1358.85 平方公尺）及介壽段858 號土地面積0.
    3207甲（即3110.52 平方公尺），依耕地三七五減租條例與
    上訴人甲○○訂立書面耕地租約。惟原審判決卻超出上訴人
    甲○○起訴聲明之面積，准就上揭員林段1 號如附圖一編號
    Ｇ、Ｈ所示，面積：4920平方公尺之土地，……第63號如附
    圖一編號Ｑ、Ｒ所示，面積：1449平方公尺之土地，以及介
    壽段第858 號如附圖二編號Ｂ、Ｃ所示，面積：3286平方公
    尺之土地，訂立書面耕地租約，容有違誤，且上揭員林段第
    1 號、第63號土地應以實際耕作面積為準。爰依法上訴，聲
    明：(1)原判決關於命上訴人祭祀公業江士香應就上揭員林段
    第1 地號如附圖一編號Ｇ、Ｈ所示，面積超過4092平方公尺
    部分之土地；第63地號如附圖一編號Ｑ、Ｒ所示，面積超過
    880平方公尺部分之土地；及介壽段858 地號如附圖二編號
    Ｂ、Ｃ所示，面積超過3110.52 平方公尺部分之土地，與上
    訴人甲○○訂立書面耕地租約部分，與負擔該部分訴訟費用
    之裁判均廢棄。(2)第一審廢棄部分及第二審訴訟費用由上訴
    人甲○○負擔。
三、按耕地之租佃，依本條例之規定，本條例未規定者，依土地
    法及其他法律之規定，耕地三七五減租條例第1 條定有明文
    ，是以上揭土地之使用是否為耕地租佃應以土地法之規定為
    斷，而「耕地租用，係指以自任耕作為目的，約定支付地租
    使用他人之農地者而言，土地法第106 條第1 項定有明文。
    經查，上揭土地為上訴人祭祀公業江士香所有，地目為「田
    」，使用分區為「特定農業區」，此有上訴人甲○○提出之
    土地登記謄本可稽。上訴人甲○○主張兩造就上揭土地存有
    耕地租約存在，其確實在上揭土地自任耕作，並按期支付租
    谷予上訴人祭祀公業江士香等情，有上訴人祭祀公業江士香
    不爭執其真正之租谷收據、耕作面積表、江士香祭祀公業出
    租土地實測位置圖等為證。原審並曾於92年5 月29日、93年
    3 月25日二度赴現場履勘，確認上揭土地上栽種農作物之事
    實為真，並製有勘驗筆錄在卷可憑。是上訴人甲○○主張兩
    造於上揭土地有耕地租約存在乙節，應堪採認。
四、惟上訴人甲○○主張兩造就上揭員林段第1 號土地面積0.44
    76甲（即4341.35 平方公尺）、第14號土地面積0.0217甲（
    即210.47平方公尺）、第19號土地面積0.2869甲（即2782.6
    9 平方公尺）、第63號土地面積0.1401甲（即1358.85 平方
    公尺）、及介壽段第585 號土地面積0.3207甲（即3110.52
    平方公尺）存在耕作契約，則為上訴人祭祀公業江士香所否
    認，辯稱兩造存有租約之面積應以上訴人甲○○實際耕作之
    現狀為準，亦即於上揭員林段第1 號土地面積4092平方公尺
    、第14號土地面積144 平方公尺、第19號土地面積2742平方
    公尺、第63號土地面積880 平方公尺，介壽段第858 號土地
    面積3110.52 平方公尺之部分方有耕作契約存在。故本件爭
    點乃在於：兩造存在耕地租約之面積應為若干？
五、經查，上訴人祭祀公業江士香曾將出租土地之情形委託民間
    公司測量後製成實測位置圖，並依圖載之位置及面積大小，
    向土地承租人收取租金，復於89年8 月27日依實測位置圖出
    具耕作面積表交予上訴人甲○○，作為收取租金之憑據，有
    上訴人甲○○提出實測位置圖、耕作面積表為證，並為上訴
    人祭祀公業江士香所不爭執，是兩造就承租土地之面積及耕
    作之範圍在合意變更前自應以此為準。次查，該耕作面積表
    已明確記載各筆承租土地之面積，而上訴人甲○○依此範圍
    耕作後，均按每年二期給付租谷，上訴人祭祀公業江士香並
    掣給收據為憑，該租谷收據記載面積雖有1.3230甲（如89年
    度第1 、2 期、90年度第1 、2 期、91年度第2 期租谷）、
    1. 217甲（如92年度第2 期、93年度第1 期租谷）之不同，
    惟此乃因上訴人甲○○承租之土地總面積原為「1. 3230 甲
    」，後因員林段63號（舊地號員樹林段400- 2）部分於78年
    被公用徵收作為國道高速公路用地，扣除715 平方公尺即0.
    0737甲，總承租面積變更為1.2493甲，後又於91年10月30日
    就介壽段876 號（舊地號員樹林段383 號）終止租約，扣除
    317 平方公尺即0.0326甲，總承租面積變更為「1.2167甲」
    之緣故，此有上訴人甲○○提出徵收補償金領取通知單、終
    止三七五耕地租約協議書等可證。是上訴人祭祀公業江士香
    對上訴人甲○○耕作之面積及支付之租谷，多年來均無異議
    ，且有耕作面積表、租谷收據等為憑，故兩造就上揭土地成
    立租約之面積自應以耕作面積表及租谷收據所載之面積為準
    。至於上訴人甲○○是否於各筆承租之土地面積完全或超出
    耕作，乃涉及是否變更或終止租約，抑或能否請求退還溢繳
    租金，或補足差額之他項法律關係，均無礙於兩造原本約定
    之租賃範圍。故上訴人祭祀公業江士香抗辯原審判決超出上
    訴人甲○○聲明範圍之上揭員林段第1 號、第63號土地面積
    ，應以實際耕作面積即分別於4092、880 平方公尺範圍內，
    始存有租約，並不可採，惟就介壽段第858 號土地面積3110
    . 52平方公尺範圍內存在租約，則屬可採。
六、從而，上訴人甲○○主張兩造就上揭員林段第1 號土地面積
    4341.35 平方公尺、第14號土地面積210.47平方公尺、第19
    號土地面積2782.69 平方公尺、第63號土地面積1358.85 平
    方公尺、介壽段第858 號土地面積3110.52 平方公尺範圍內
    有耕地租約存在，而依耕地三七五減租條例第6 條第1 項、
    台灣省耕地租約登記辦法第2 條規定，訴請上訴人祭祀公業
    江士香訂立書面租約，為有理由，應予准許。因此原審判命
    上訴人祭祀公業江士香就上揭員林段第1 號土地面積4341.3
    5 平方公尺、第14號土地面積144 平方公尺、第19號土地面
    積2742平方公尺、第63號土地面積1358.85 平方公尺、介壽
    段第858 號土地面積3110.52 平方公尺部分，應與上訴人甲
    ○○訂立書面耕地租約，並無違誤。上訴人祭祀公業江士香
    指摘原審就上揭員林段第1 號土地面積超過4092平方公尺、
    第63號土地面積超過880 平方公尺部分判准訂立耕地租約為
    不當，在超逾員林段第1 號土地面積4341.35 平方公尺、第
    63號土地面積1358.85 平方公尺範圍外為有理由，其餘為無
    理由，另指摘原審就上揭介壽段第858 號土地超過3110.52
    平方公尺部分判准訂立耕地租約為不當，求予廢棄改判，則
    為有理由。至於原審判決駁回上訴人祭祀公業江士香就上揭
    員林段第14號土地面積144 平方公尺、第19號土地面積2742
    平方公尺以外應與上訴人甲○○訂立耕地租約之部分，應有
    未洽，上訴人甲○○就此指摘原審判決不當，求予廢棄改判
    ，為有理由。是關於兩造上訴有理由部分，應由本院改判如
    主文第1 項(二)及第2 項所示，上訴人祭祀公業江士香上訴無
    理由部分，應予駁回。
七、據上論結，本件兩造之上訴，均為一部有理由，一部無理由
    ，依民事訴訟法第436 條之1 第3 項、第449 條第1項、第4
    50 條、第79條但書、第463 條，判決如主文。
中　　華　　民　　國　　94　　年　　3 　　月　　17　　日
                          民事第三庭審判長法  官  潘進柳
                                          法  官  周玉群
                                          法  官  劉雪惠
上列正本證明與原本無異
不得上訴
中　　華　　民　　國　　94　　年　　3 　　月　　17　　日
                                          書記官  董淵順
附表
┌──────┬────────┬──┬─────────┬──────┐
│地     號   │起訴聲明面積    │原審│上訴主張面積㎡    │本院判決結果│
│            │                │判決├────┬────┤            │
│            ├───┬────┼──┤        │祭祀公業│            │
│            │甲    │㎡      │㎡  │甲○○  │江士香  │            │
├──────┼───┼────┼──┼────┼────┼──────┤
│員林段1號   │0.4476│4341.35 │4920│4920    │4092    │祭祀公業江士│
│            │      │        │    │        │        │香部分有理由│
│            │      │        │    │        │        │部分無理由  │
├──────┼───┼────┼──┼────┼────┼──────┤
│員林段14號  │0.0217│210.47  │144 │210.47  │144     │甲○○有理由│
├──────┼───┼────┼──┼────┼────┼──────┤
│員林段19號  │0.2869│2782.69 │2742│2782.69 │2742    │甲○○有理由│
├──────┼───┼────┼──┼────┼────┼──────┤
│員林段63號  │0.1401│1358.85 │1449│1449    │880     │祭祀公業江士│
│            │      │        │    │        │        │香部分有理由│
│            │      │        │    │        │        │部分無理由  │
├──────┼───┼────┼──┼────┼────┼──────┤
│介壽段858號 │0.3207│3110.52 │3286│3286    │3110.52 │祭祀公業江士│
│            │      │        │    │        │        │香有理由    │
└──────┴───┴────┴──┴────┴────┴──────┘
